最高法院刑事判決　　　　　　　　　 111年度台上字第1473號
上　訴　人　臺灣高等檢察署臺中檢察分署檢察官陳佳琳
被　　　告　管閎信
 
 
 
上列上訴人因被告加重詐欺案件，不服臺灣高等法院臺中分院中
華民國110 年12月8日第二審更審判決（110年度金上更一字第98
號，起訴案號：臺灣臺中地方檢察署108年度偵字第19593、2524
5號，追加起訴案號：同署108年度偵字第29010、29463號），提
起上訴，本院判決如下：
    主  文
原判決關於強制工作部分撤銷。
    理  由
一、民國110年6月16日修正公布施行、同年月18日生效之刑事訴
    訟法第348條第3項規定，上訴得明示僅就判決之刑、沒收或
    保安處分一部為之。修正施行前已繫屬於第一審或第二審法
    院之案件，在修正施行後始因上訴而繫屬於第二審或第三審
    法院者，應適用修正後規定以定其上訴範圍。為本院最近統
    一之見解。本件檢察官於111 年1月4日僅就原判決關於諭知
    被告管閎信應於刑之執行前，令入勞動場所強制工作3 年（
    下稱強制工作）部分提起上訴，依上開說明，本院審理範圍
    僅限於保安處分之強制工作部分，不及於其他，先予敘明。
二、原判決認定被告有如其事實欄一、二即附表二編號6 所示參
    與詐欺犯罪組織犯行，因而撤銷第一審關於其附表二編號 6
    部分之科刑判決，改判仍依想像競合犯關係，從一重論處被
    告犯三人以上共同詐欺取財罪刑，及為相關沒收之宣告，併
    諭知強制工作。其中關於強制工作部分，固非無見。
三、惟按：110年12月10日公布司法院釋字第812號解釋揭示，10
    6年4月19日修正公布之組織犯罪防制條例第3條第3項即犯該
    條第1項之罪，應於刑之執行前，令入勞動場所，強制工作3
    年之強制工作規定，就受處分人之人身自由所為限制，違反
    憲法比例原則及憲法明顯區隔原則之要求，與憲法第8 條保
    障人身自由之意旨不符，應自本解釋公布之日起失其效力。
    是以，該條項關於強制工作之規定，等同已因前述解釋而廢
    止。又拘束人身自由之保安處分，亦有罪刑法定原則及法律
    不溯及既往原則之適用，其因行為後法律變更而發生新舊法
    律之規定不同者，應依刑法第1 條、第2條第1項規定，定其
    應適用之法律。原判決關於強制工作部分，經司法院前揭解
    釋後，等同於法律已有變更，比較結果，應以適用該司法院
    之解釋，有利於被告，原判決未及審酌司法院釋字第812 號
    解釋意旨，認被告以擔任取款車手、取簿手並曾提供個人帳
    戶供詐騙使用而參與該詐欺集團犯罪組織之行為，綜合衡量
    其參與本件犯罪組織行為之嚴重性、表現之危險性、對於未
    來行為之期待性，以及所採措施與預防矯治目的所需程度，
    而適用司法院上揭解釋前之組織犯罪防制條例第3條第3項規
    定，對被告為強制工作之諭知，自有判決適用法則不當之違
    法。
四、檢察官上訴意旨指摘及此，為有理由，應由本院將原判決關
    於強制工作部分撤銷，以資適法。
據上論結，應依刑事訴訟法第397條，判決如主文。
中    華    民    國   111    年    4     月    20    日
                  刑事第七庭審判長法  官  李  英  勇  
                                  法  官  洪  兆  隆  
                                  法  官  楊  智  勝  
                                  法  官  吳  冠  霆  
                                  法  官  邱  忠  義  
本件正本證明與原本無異
                                  書記官
中    華    民    國   111    年    4     月    22    日